臺灣臺中地方法院刑事判決　　　　　　　　　　　　九十三年度訴字第一號
　　公　訴　人　臺灣臺中地方法院檢察署檢察官
　　被　　　告　丁○○
　　指定辯護人　本院公設辯護人　戊○○
右列被告因偽造有價證券案件，經檢察官提起公訴（九十二年度偵字第一八四五八號
），本院判決如左：
    主  文
丁○○連續意圖供行使之用，而偽造有價證券，處有期徒刑貳年。緩刑伍年。偽造之
「甲○○」、「乙○○」印章各壹枚；如附表壹所示偽造之「甲○○」印文拾枚、「
乙○○」印文壹枚、「甲○○」署押枚；如附表貳所示之本票紙，均沒收。
    事  實
一、丁○○於民國六十一年至九十年間，任職於臺中縣豐原市農會（址設臺中縣豐原
    市○○路一六三號，目前改制為臺灣土地銀行股份有限公司豐農分行，下稱豐原
    農會）。七十九年間，丁○○因個人投資房地產急需金錢週轉，遂提供其與配偶
    丙○○共同出資購買，並登記在丙○○名下的不動產，包括臺中縣烏日鄉○○段
    第一Ｏ一二地號、第一Ｏ一二－一地號、第一Ｏ一二－二地號、第一Ｏ一二－三
    地號四筆土地，由豐原農會設定最高限額共新臺幣（下同）一千八百四十萬元之
    抵押權，向豐原農會借款一千二百萬元。嗣因資金需求仍存有缺口，丁○○擬向
    豐原農會再行借款三百五十萬元，惟囿於豐原農會限制會員借款之額度，無法再
    行以自己名義借貸款項。丁○○為圖順利借得前開款項供長期週轉，竟基於偽造
    有價證券及行使偽造私文書之概括犯意，為以下之犯罪行為：
（一）甲○○於七十七年間，本欲向豐原農會辦理會員借款，而依約親自在約定書的
      立約定書人欄（包括「契約首頁」、「對保簽章」及「契約簽章」三個欄位）
      簽署「甲○○」的署押。嗣因故未再繼續辦理借款手續，甲○○遂將前開約定
      書任意丟棄，而為舅舅丁○○拾得保管。適因丁○○需要具有豐原農會會員資
      格者作為借款人，向豐原農會借款三百五十萬元，遂先於七十九年二月間某日
      （起訴書誤載為七十九年五月十五日），在臺中縣某刻印店，利用不知情的成
      年刻印人員，偽造「甲○○」的印章一枚。次於同年二月間某日，在任職的豐
      原農會辦公室內，以前開偽造之「甲○○」印章，在前開約定書上偽造「甲○○」的印文六枚，而偽造「甲○○」名義的約定書（詳如附表壹編號一）。又
      於同年四月間某日（起訴書誤載為七十九年五月十五日），在臺中縣某刻印店
      ，利用不知情的成年刻印人員，偽造「乙○○」的印章一枚。復於同年五月十
      五日，在任職的豐原農會辦公室內，偽造「甲○○」名義的借款申請書（詳如
      附表壹編號二），並以前開偽造之「甲○○」印章，在借款申請書上偽造「甲○○」的印文一枚及偽造「甲○○」的署押一枚；偽造「甲○○」名義為借款
      人、「乙○○」、「丙○○」名義為連帶保證人的無擔保放款明細分類卡（詳
      如附表壹編號三），並以前開偽造之「甲○○」、「乙○○」印章，在前開無
      擔保放款明細分類卡上偽造「甲○○」、「乙○○」印文各一枚，盜用丙○○
      平日託其保管的「丙○○」印章，在前開無擔保放款明細分類卡上蓋印「丙○○」一枚。再於同日持前開偽造「甲○○」名義的約定書、借款申請書及「甲○○」、「乙○○」、「丙○○」名義的無擔保放款明細分類卡加以行使，冒
      用「甲○○」名義，向豐原農會借款三百五十萬元，足以生損害於「甲○○」
      、「乙○○」、「丙○○」及豐原農會貸款核貸的正確性。丁○○並因豐原農
      會要求借款人須與連帶保證人共同簽發同額本票作為借款擔保，而於同年十二
      月十二日，在任職的豐原農會辦公室內，冒用「甲○○」、「乙○○」、「丙○○」名義為共同發票人，偽造金額三百五十萬元的本票一紙（詳如附表貳編
      號一），並以前開偽造之「甲○○」、「乙○○」印章，在前開本票上偽造「
      甲○○」、「乙○○」印文各三枚，盜用丙○○平日託其保管的「丙○○」印
      章，在前開本票上蓋印「丙○○」三枚，及於前開本票上偽造「甲○○」、「
      乙○○」、「丙○○」署押各一枚，而於同日持以行使，供豐原農會作為借貸
      前開款項的擔保。豐原農會則因丁○○業已提出「甲○○」名義的約定書、借
      款申請書、「甲○○」、「乙○○」、「丙○○」名義的無擔保放款明細分類
      卡及以「甲○○」、「乙○○」、「丙○○」名義為共同發票人的本票，而同
      意核貸三百五十萬元。
（二）八十一年底前開借款期限屆至，因丁○○有遵期繳納冒用「甲○○」名義借款
      的利息，依約定可以向豐原農會辦理借款展期。丁○○遂於八十二年八月二十
      三日，在任職的豐原農會辦公室內，偽造「甲○○」名義的借款申請書（詳如
      附表壹編號四），並以前開偽造之「甲○○」印章，在借款申請書上偽造「甲○○」印文一枚及偽造「甲○○」的署押一枚。並於同日持以行使，向豐原農
      會辦理借款展期，足以生損害於「甲○○」及豐原農會核准借款展期的正確性
      。丁○○並因豐原農會要求借款人須與連帶保證人共同簽發同額本票作為借款
      展期的擔保，而於同年八月間某日，在任職的豐原農會辦公室內，冒用「甲○○」、「乙○○」、「丙○○」名義為共同發票人，偽造金額三百五十萬元的
      本票一紙（詳如附表貳編號二），並以前開偽造之「甲○○」、「乙○○」印
      章，在前開本票上偽造「甲○○」、「乙○○」印文各三枚，盜用丙○○平日
      託其保管的「丙○○」印章，在前開本票上蓋印「丙○○」印文三枚，及於前
      開本票上偽造「甲○○」、「乙○○」、「丙○○」署押各一枚，而於同日持
      以行使，向豐原農會辦理「甲○○」的借款展期。豐原農會則因丁○○業已提
      出「甲○○」名義的借款申請書及以「甲○○」、「乙○○」、「丙○○」名
      義為共同發票人的本票，而同意「甲○○」的借款展期。
（三）八十四年七月間前開借款期限再次屆至，因丁○○有遵期繳納冒用「甲○○」
      名義借款的利息，且期間曾陸續清償本金一百五十萬元，依約定可以向豐原農
      會辦理借款展期。丁○○遂於八十四年七月一日，在任職的豐原農會辦公室內
      ，偽造「甲○○」名義的借款申請書（詳如附表壹編號五），並以前開偽造之
      「甲○○」印章，在借款申請書上偽造「甲○○」印文一枚，及偽造「甲○○
      」的署押一枚。並於同日持以行使，向豐原農會辦理借款展期及冒用「甲○○
      」名義新借款項一百五十萬元，足以生損害於「甲○○」及豐原農會核准借款
      展期及貸款的正確性。丁○○並因豐原農會要求借款人須與連帶保證人共同簽
      發同額本票作為借款展期及新借款項的擔保，而於同年七月十三日，在任職的
      豐原農會辦公室內，冒用「甲○○」、「乙○○」、「丙○○」名義為共同發
      票人，偽造金額三百五十萬元的本票一紙（詳如附表貳編號三），並以前開偽
      造之「甲○○」印章，在前開本票上偽造「甲○○」三枚，盜用丙○○平日託
      其保管的「丙○○」印章及乙○○因辦理畸零地過戶登記而委託其保管的「乙○○」印章，在前開本票上蓋印「丙○○」、「乙○○」印文各三枚，及於前
      開本票上偽造「甲○○」、「乙○○」、「丙○○」署押各一枚，而於同日持
      以行使，向豐原農會辦理「甲○○」的借款展期及新借款項一百五十萬元。豐
      原農會則因丁○○業已提出「甲○○」名義的借款申請書及以「甲○○」、「
      乙○○」、「丙○○」名義為共同發票人的本票，而同意「甲○○」的借款展
      期及另行核貸一百五十萬元。
    嗣至八十八年七月間，因丁○○財力耗盡，無法再行繳納冒用「甲○○」名義的
    借款利息，豐原農會向甲○○催討本息並向本院聲請本票強制執行，甲○○始知
    悉前情。
二、案經甲○○訴由臺灣臺中地方法院檢察署檢察官偵查起訴。
    理  由
一、右揭事實，業據被告丁○○於檢察官偵查及本院審理時坦承不諱，核與告訴人甲○○於警詢及檢察官偵查時指訴情節、證人丙○○於檢察官偵查及本院審理時證
    述情節及證人乙○○於檢察官偵查時證述情節相符。此外，並有本院民事執行處
    九十年五月八日九十年民執善字第四九七二號通知、臺灣土地銀行股份有限公司
    豐農分行九十三年六月十四日豐農逾放字第０９３００００１９１號函附之借款
  申請書三張、他項權利證明書二張、本票二張、約定書及無擔保放款明細分類卡
    各一張在卷足憑。本案事證明確，被告犯行洵堪認定。
二、按有價證券係以實行券面所表彰之權利時，必須占有該券為特質。本票上權利之
    移轉及行使，與其占有本票有不可分離之關係，一旦喪失占有，非依法定程序，
    不得享有本票上之權利，是本票自屬有價證券之一種。又行使偽造有價證券以詐
    取財物或不法利益，其詐取財物或不法利益之行為，原已包含於該行使偽造有價
    證券行為之內，並不另成立詐欺罪名。被告丁○○為圖向豐原農會順利借得三百
    五十萬元供長期週轉，竟冒用「甲○○」、「乙○○」、「丙○○」名義，偽造
    如附表壹所示之約定書、無擔保放款明細分類卡、借款申請書及如附表貳所示之
    本票，持以行使向豐原農會以「甲○○」名義借款及辦理展期，核其所為，係犯
    刑法第二百零一條第一項之意圖供行使之用，而偽造有價證券罪、刑法第二百十
    六條行使第二百十條之偽造私文書罪。被告偽造「甲○○」印章、印文的行為，
    為偽造附表壹所示文書及附表貳所示本票的階段行為；被告偽造「甲○○」署押
    的行為，為偽造附表壹編號二、四、五所示文書及附表貳所示本票的階段行為；
    被告偽造「乙○○」印章、印文的行為，為偽造附表壹編號三所示文書及附表貳
    編號一、二所示本票的階段行為；被告盜用「乙○○」印章的行為，為偽造附表
    貳編號三所示本票的階段行為；被告偽造「乙○○」署押的行為，為偽造附表貳
    所示本票的階段行為；被告盜用「丙○○」印章的行為，為偽造附表壹編號三所
    示文書及附表貳所示本票的階段行為；被告偽造「丙○○」署押的行為，為偽造
    附表貳所示本票的階段行為；被告偽造附表壹所示之文書後復持以行使，其偽造
    之低度行為，為行使之高度行為所吸收；被告偽造附表貳所示之本票後復持以行
    使，其行使之低度行為，為偽造之高度行為所吸收，均不另論罪。至於被告盜用
    「乙○○」、「丙○○」印章持以蓋用，當然產生該印章之印文，祇成立盜用印
    章罪，不應再論以盜用印文罪，亦非盜用印章行為為盜用印文行為所吸收（最高
    法院八十六年臺上字第三二九五號判例參照），附此說明。被告行使偽造的本票
    ，冒用「甲○○」名義，向豐原農會借得與本票同額款項及辦理借款展期，其詐
    取財物及不法利益之行為，原已包含於該行使偽造有價證券行為之內，不另成立
    詐欺取財或詐欺得利罪名。公訴意旨認另成立刑法第三百三十九條第一項之詐欺
    取財罪名，容有未洽，併此說明。被告於七十九年二月間某日，在臺中縣某刻印
    店，利用不知情的成年刻印人員，偽造「甲○○」的印章一枚；於同年四月間某
    日，在臺中縣某刻印店，利用不知情的成年刻印人員，偽造「乙○○」的印章一
    枚，係間接正犯。被告先後多次行使偽造私文書犯行及偽造有價證券犯行，雖期
    間或有相隔近二年的時間，然被告既於借款之初，即係本於長期週轉的考量，而
    冒用「甲○○」名義借款及冒用「甲○○」、「乙○○」、「丙○○」名義為共
    同發票人而偽造本票，其於借款屆期需辦理展期之際，勢必再行冒用渠等名義行
    使偽造私文書及偽造本票，且前開多次行使偽造私文書犯行及偽造有價證券犯行
    ，分別屬於犯罪態樣相同之模式，而分別觸犯構成要件相同之罪名，顯均係基於
    概括犯意反覆為之，均為連續犯，分別依刑法第五十六條規定論以一罪，並均加
    重其刑。公訴意旨認被告係各別起意，應分論併罰，容有未洽。被告同時、同地
    於同一張無擔保放款明細分類卡上，冒用「甲○○」名義為借款人、冒用「乙○○」、「丙○○」名義為連帶保證人，因有侵害數個人的法益，係一行為觸犯數
    個行使偽造私文書罪名，為想像競合犯，依刑法第五十五條規定，從一重處斷。
    被告同時、同地於同一張本票上，偽造「甲○○」、「乙○○」、「丙○○」為
    共同發票人，因有侵害數個人的法益，係一行為觸犯數個偽造有價證券罪名，為
    想像競合犯，依刑法第五十五條規定，從一重處斷。被告所犯前開連續行使偽造
    私文書罪及連續偽造有價證券罪間，有方法結果之牽連關係，為牽連犯，依刑法
    第五十五條規定，從一重以連續偽造有價證券罪處斷。附表壹編號三、四之行使
    偽造私文書犯行及附表貳編號二之偽造有價證券犯行，公訴意旨雖未論及，然與
    前開起訴部分有連續犯、想像競合犯裁判上一罪關係，本為起訴效力所及，本院
    自應併予審理。被告連續冒用「甲○○」、「乙○○」、「丙○○」的名義為共
    同發票人，而偽造有價證券，固值非難，然被告偽造有價證券，係單純作為貸款
    擔保之用，且冒用「甲○○」貸款部分，長期均有按期清償本金、利息，並非自
    始蓄意詐得款項後遠走高飛，而讓「甲○○」背負債務，係因財力耗盡，而無法
    再行繳納冒用「甲○○」名義的借款利息，於檢察官偵查及本院審理期間，均已
    坦承犯行而有悔過之意，現有財產亦為債權人聲請本院強制執行，並無規避債務
    之行為，本院斟酌被告因短於思慮，致犯本案偽造有價證券罪行，偽造的本票僅
    作為借款擔保，並未廣泛流通，對金融秩序危害不大，倘處以法定本刑之最低刑
    度有期徒刑三年，猶嫌過重。本件情輕法重，被告犯罪情狀顯有可憫恕之處，爰
    依刑法第五十九條規定減輕其刑。爰審酌被告並無刑事前案紀錄，有臺灣高等法
    院被告全國前案紀錄表及臺灣臺中地方法院檢察署刑案資料查註紀錄表附卷可稽
    ，堪認其犯案前品行尚佳，並斟酌被告係為順利貸得款項長期周轉，而偽造有價
    證券作為借款的擔保，犯罪動機尚屬單純，偽造本票並未廣泛流通，對金融秩序
    危害有限，且於檢察官偵查及本院審理期間均已坦承犯行，堪認已有相當悔意等
    一切情狀，量處如主文所示之刑，以示懲儆。末查，被告前未曾受有期徒刑以上
    刑之宣告，業如前述，其因一時失慮，偶罹刑典，犯後復已坦承犯行，頗具悔意
    ，經此偵審程序之教訓，當能知所警惕，信無再犯之虞，本院綜核各情，認所宣
    告之刑，以暫不執行為適當，併予宣告緩刑五年，以啟自新，並觀後效。偽造之
    「甲○○」、「乙○○」印章各一枚、如附表壹所示偽造之「甲○○」印文十枚
    、「乙○○」印文一枚、「甲○○」署押三枚，分別係偽造之印章、印文、署押
    ，雖未經扣押在案，然無積極證據證明業已滅失，爰依刑法第二百十九條規定宣
    告沒收。如附表貳所示偽造之本票三紙，係偽造之有價證券，雖亦未經扣押在案
    ，然亦無積極證據證明業已滅失，爰依刑法第二百零五條規定宣告沒收。至於附
    表貳所示本票上偽造之「甲○○」印文、署押；附表貳編號一、二本票上偽造之
    「乙○○」印文、附表貳所示本票上偽造之「乙○○」署押；附表貳所示本票上
    偽造之「丙○○」署押，則不予重覆宣告沒收，附此說明。
據上論斷，應依刑事訴訟法第二百九十九條第一項前段，刑法第五十六條、第二百零
一條第一項、第二百十六條、第二百十條、第五十五條、第五十九條、第七十四條第
一款、第二百零五條、第二百十九條，罰金罰鍰提高標準條例第一條前段，判決如主
文。
中      華      民      國    九十三    年      七      月     十六     日
                                臺灣臺中地方法院刑事第三庭
                                    審判長法  官  劉 錫 賢
                                          法  官  黃 裕 仁
                                          法  官  陳 得 利
右正本證明與原本無異。
如不服本判決，應於判決送達後十日內向本院提出上訴狀，上訴於臺灣高等法院臺中
分院( 須附繕本 )。
                                          書記官
中      華      民      國    九十三    年      七      月     十六     日
附表壹：
┌──┬──────┬──────────┬─────────────┐
│編號│偽造文書名稱│偽    造    日    期│偽造署押、印文            │
├──┼──────┼──────────┼─────────────┤
│ 一 │約定書      │七十九年二月間      │「甲○○」印文陸枚        │
├──┼──────┼──────────┼─────────────┤
│ 二 │借款申請書  │七十九年五月十五日  │「甲○○」印文、署押各壹枚│
├──┼──────┼──────────┼─────────────┤
│ 三 │無擔保放款明│七十九年五月十五日  │「甲○○」、「乙○○」、「│
│    │細分類卡    │                    │ 丙○○」印文各壹枚       │
├──┼──────┼──────────┼─────────────┤
│ 四 │借款申請書  │八十二年八月二十三日│「甲○○」印文、署押各壹枚│
├──┼──────┼──────────┼─────────────┤
│ 五 │借款申請書  │八十四年七月一日    │「甲○○」印文、署押各壹枚│
└──┴──────┴──────────┴─────────────┘
附表貳
┌──┬──────────┬──────┬───┬──────────┐
│編號│發      票      日  │金        額│發票人│到       期       日│
├──┼──────────┼──────┼───┼──────────┤
│ 一 │七十九年十二月十二日│三百五十萬元│甲○○│八十一年十二月十二日│
│    │                    │            │乙○○│                    │
│    │                    │            │丙○○│                    │
├──┼──────────┼──────┼───┼──────────┤
│ 二 │八十二年八月二十三日│同右        │同右  │八十四年八月二十三日│
├──┼──────────┼──────┼───┼──────────┤
│ 三 │八十四年七月十三日  │同右        │同右  │八十六年七月十三日  │
└──┴──────────┴──────┴───┴──────────┘
附錄本案論罪科刑法條全文：
刑法第二百十六條
行使第二百十條至第二百十五條之文書者，依偽造、變造文書或登載不實事項或使登
載不實事項之規定處斷。
刑法第二百一十條
偽造、變造私文書，足以生損害於公眾或他人者，處五年以下有期徒刑。
刑法第二百零一條
意圖供行使之用，而偽造、變造公債票、公司股票或其他有價證券者，處三年以上十
年以下有期徒刑，得併科三千元以下罰金。
行使偽造、變造之公債票、公司股票或其他有價證券，或意圖供行使之用，而收集或
交付於人者，處一年以上七年以下有期徒刑，得併科三千元以下罰金。
